【裁判字號】    97,上,539
【裁判日期】    980519
【裁判案由】    侵權行為損害賠償
【裁判全文】
臺灣高等法院民事判決                   97年度上字第539號
上  訴  人  丁○○
訴訟代理人  徐揆智律師
            林幸慧律師
被 上 訴人  第一商業銀行股份有限公司
法定代理人  丙○○
訴訟代理人  甲○○
            乙○○
被 上 訴人  戊○○
                        關西分行)
上列當事人間請求侵權行為損害賠償事件，上訴人對於中華民國
97年5月16日臺灣臺北地方法院97年度訴字第1745號第一審判決
提起上訴，並為訴之追加，本院於98年5月5日言詞辯論終結，判
決如下：
    主  文
上訴及追加之訴均駁回。
第二審訴訟費用（含追加之訴）由上訴人負擔。
    事實及理由
壹、程序方面：
一、按當事人喪失訴訟能力或法定代理人死亡或其代理權消滅者
    ，訴訟程序在有法定代理人或取得訴訟能力之本人，承受其
    訴訟以前當然停止；上開應承受訴訟人，於得為承受時，應
    即為承受之聲明，民事訴訟法第一百七十條、第一百七十五
    條第一項分別定有明文。本件被上訴人第一商業銀行股份有
    限公司（下稱第一銀行）之法定代理人原為張兆順，嗣變更
    為丙○○，有股份有限公司變更登記表（見本院卷(一)第三四
    至三五頁）可憑，茲經其聲明承受訴訟（見同前卷第三二至
    三三頁），核與上開規定相符，先予敘明。
二、次按在第二審為訴之變更或追加，非經他造同意，不得為之
    。但請求之基礎事實同一者，不在此限，民事訴訟法第四百
    四十六條第一項第二款、第二百五十五條第一項第二款亦定
    有明文。上訴人於原審依侵權行為之法律關係，請求被上訴
    人連帶賠償匯款及法定遲延利息，嗣於本院另依民法第五百
    四十四條規定，請求被上訴人第一銀行賠償匯款之損害及法
    定遲延利息，核屬訴之追加，被上訴人雖不同意，惟上訴人
    追加新訴之事實，為被上訴人處理匯款事務，未盡注意義務
    ，致其受有匯款支出之損害，與原訴之基礎事實相同，依前
    開說明，無待被上訴人之同意，仍應予准許，合先敘明。
貳、實體方面：
一、上訴人主張：伊於民國九十五年十一月二日前往第一銀行關
    西分行辦理匯款至大陸地區，承辦人員即被上訴人戊○○明
    知伊申請匯款至大陸地區，不符合台灣地區與大陸地區金融
    業務往來許可辦法（下稱許可辦法）第五條第二項之規定，
    即不應受理，竟違反其注意義務，而仍收受伊交付之匯款新
    臺幣（下同）二百萬元及手續費五百元，同年月三日被上訴
    人戊○○電話告知伊「不能匯至本人戶號，請前來提供第三
    人帳戶以利辦理」，伊即表示不匯款並要求銀行退回匯款，
    被上訴人戊○○竟以匯款已送至花旗銀行不能取回等語搪塞
    ，拒不返還伊該款項，伊不得已於同年月三日更改匯款性質
    及提供訴外人周瑩之廣州市中國農業銀行帳戶，以利匯款。
    然實際上該匯款仍在第一銀行保管中，延至同年月六日始送
    至德商德意志銀行股份有限公司（下稱德意志銀行）台北分
    行。詎伊前往廣州市欲領款時，發覺該款早已遭人盜領，伊
    於同年月七日以電話通知撤銷匯款，被上訴人戊○○未立即
    通知德意志銀行紐約分行撤回匯款之申請，足認被上訴人戊
    ○○確有過失侵權行為，而第一銀行為其僱用人，自應連帶
    負損害賠償責任。爰依侵權行為之法律關係，求為命被上訴
    人連帶賠償二百萬元及加計法定遲延利息之判決。又第一銀
    行受伊之委任處理匯款事務，並受有報酬，未盡善良管理人
    注意義務，致伊受有上開匯款之損害，依民法第五百四十四
    條之規定，亦應賠償上開損害等語。
二、被上訴人則以：上訴人於九十五年十一月二日至第一銀行關
    西分行辦理匯款二百萬元結購美元六萬零四百一十五．六六
    元至大陸地區，關西分行乃依規定將匯款資料解送外匯指定
    單位即新竹分行辦理，嗣新竹分行發現與許可辦法第五條第
    二項規定不符，被上訴人戊○○即於同日以電話通知上訴人
    來行辦理匯款退回手續。上訴人於翌日（三日）至關西分行
    表示該筆匯款有急用且務必匯至大陸地區，經被上訴人戊○
    ○說明現行法令規定後，上訴人即更改匯款性質及提供大陸
    親友銀行帳戶委請被上訴人戊○○代填匯款申請書，並經上
    訴人簽名確認無誤。嗣上訴人於同年月七日下午電話告知其
    在大陸且要求退回系爭匯款，關西分行隨即代填退匯申請書
    送至新竹分行，並於同年月八日送至德意志銀行台北分行拍
    發電文辦理取銷匯款，該行回覆電文表示系爭匯款已於同年
    月七日解付受款人且受款人拒絕退回，足見伊處理程序並無
    延誤，且係依上訴人委任意旨及主管機關相關規定辦理，實
    已盡善良管理人注意義務，並無不法侵害上訴人之權利，況
    上訴人之匯款遭第三人盜領，與伊處理委任事務並無相當因
    果關係等語，資為抗辯。
三、原審判決上訴人全部敗訴，上訴人聲明不服，提起上訴，其
    於本院上訴聲明為：(一)原判決廢棄。(二)被上訴人應連帶給付
    上訴人二百萬元，及自九十五年十一月五日起至清償日止，
    按年息百分之五計算之利息。(三)願供擔保請准宣告假執行。
    另追加之訴聲明為：被上訴人第一銀行應給付上訴人二百萬
    元，及自九十八年五月六日起至清償日止，按年息百分之五
    計算之利息。被上訴人於本院答辯聲明為：(一)駁回上訴人之
    上訴。(二)如受不利判決，願供擔保請准宣告免為假執行。被
    上訴人第一銀行並聲明：駁回上訴人追加之訴。
四、查上訴人於九十五年十一月二日至第一銀行關西分行辦理系
    爭匯款，並由被上訴人戊○○承辦之事實，有大陸間接匯出
    匯款申請書（見原審卷第二０頁）在卷可稽，並為兩造所不
    爭執，堪信為真實。惟上訴人主張被上訴人戊○○明知匯款
    與規定不符，本不應受理而竟仍收受匯款及手續費，同年月
    三日重新填寫之大陸地區匯出匯款申請書竟遭偽填日期為同
    年月二日，且三日之美元匯率對其較為有利，其實無匯款供
    接濟或捐贈之意思，可見被上訴人戊○○係慮及自己承辦作
    業疏失將負賠償之責，遂向其告知無法退款。又被上訴人於
    同年月七日接獲其電話要求退回匯款，本有餘裕時間可追回
    ，竟怠於通知德意志銀行紐約分行致延誤處理時機，被上訴
    人應連帶負侵權行為損害賠償責任等語，但為被上訴人所否
    認，並以前開情詞置辯。按因故意或過失，不法侵害他人之
    權利者，負損害賠償責任，民法第一百八十四條第一項定有
    明文。經查：
  (一)上訴人於九十五年十一月二日至被上訴人關西分行，表示欲
    以二百萬元結購美金六萬零四百一十五．六六元，原受款人
    為上訴人本人，嗣被上訴人戊○○通知上訴人系爭匯款無法
    匯出，洽詢上訴人是否辦理退款事宜，上訴人乃於九十五年
    十一月三日表示有急用要匯款大陸，委請被上訴人戊○○代
    填受款人帳戶相關資料，並在申請表格簽名確認，且提供周
    瑩帳戶等情，為上訴人於原審所不爭執（見原審卷第一０六
    頁），且有匯款書、上訴人徹查法律漏洞申請書、匯出匯款
    申報書（見本院卷第二０、二二、二八頁）可憑。顯見被上
    訴人抗辯上訴人係於九十五年十一月二日至關西分行辦理匯
    款，填寫大陸間接匯出匯款申請書，因以本人為受款人，嗣
    於當日經通知無法匯出後，上訴人於翌日即十一月三日因急
    用需匯款至大陸，再填寫第二份大陸間接匯出匯款申請書，
    並由上訴人簽名之事實，堪以採信。
  (二)上訴人雖主張其於九十五年十一月二日申請匯款至大陸，既
    與法令有違，被上訴人不得收受匯款及手續費，乃被上訴人
    違反規定，仍予收受，應負過失侵權行為責任等語。惟第一
    銀行關西分行非辦理外匯指定銀行之事實，為兩造所不爭執
    ，堪信為真實。而依台灣地區與大陸地區金融業務往來許可
    辦法第五條第二項規定，金融機構辦理大陸地區之匯出匯款
    ，僅限於個人接濟或捐贈親友之匯款、經目的事業主管機關
    許可辦理之兩岸直接經貿往來項目之匯款等十五種業務，如
    以「對外貸款投資」名義辦理匯出，得以本人為受款人，惟
    需檢附經濟部投資審議委員會許可之證明文件；如以「家用
    」名義辦理匯出，則屬個人接濟或捐贈親友之匯款，須以本
    人以外之第三人為受款人。查，上訴人於九十五年十一月二
    日係至關西分行申請匯款至大陸，其自行填寫大陸地區匯出
    匯款申請書，被上訴人戊○○依其申請即以當日匯率將款項
    結購美元，並將申請書及款項提送（內部轉帳傳票）第一銀
    行辦理外匯指定單位之新竹分行處理，尚無違反法令規定之
    處。次查，第一銀行新竹分行於九十五年十一月二日因發現
    上訴人之申請係以本人為受款人，與許可辦法規定不符，乃
    通知被上訴人戊○○，戊○○即於當日通知上訴人款項無法
    匯出之事實，上訴人本即得辦理該筆匯款之退回，惟上訴人
    於當日及翌日均無提出退回款項之申請，且於翌日再於第二
    份大陸地區匯出匯款申請書上簽名，申請書上受款人周瑩則
    為上訴人所提供，而上訴人為大陸湖南省東林寺之董事長，
    周瑩則為東林寺之會計，已據上訴人陳明在卷（見本院卷(二)
    第一七六頁），另申請匯款性質欄原載為「對外貸款投資」
    ，嗣改為「家用」，此觀該申請書即明。又上訴人匯出該款
    項目的是作為蓋廟之費用等（見本院卷(一)第一四三頁），實
    與捐贈項目相符，依前說明，不得以本人為受款人，則被上
    訴人依上訴人提供受款人帳戶處理匯款，自無違許可辦法之
    規定。果上訴人無匯款之意，而擬退回款項，承辦人員當無
    拒為處理之可能，而上訴人如以本人為受款人而為投資用，
    亦僅需補正許可證明文件即可，倘非上訴人急於匯出款項，
    自無可能提出受款人帳戶供匯款。是被上訴人抗辯於告知上
    訴人款項不得匯出後，因上訴人無退回款項之申請，於九十
    五年十一月三日確係依上訴人之意思而辦理匯款，且當面告
    知上訴人如匯款性質為投資，須經主管機關許可，上訴人方
    改為家用，所為匯款處理係依上訴人之委任意旨而為，應屬
    非虛。上訴人主張九十五年十一月二日匯款之申請與許可辦
    法不符，被上訴人不得收受款項及手續費，竟違法收受，應
    負過失侵權行為責任等語，委非可採。
  (三)上訴人另主張其已於九十五年十一月三日申請退回匯款，因
    被上訴人偽稱錢已匯至花旗銀行，不能退回，其不得已方想
    辦法匯款等語，但為被上訴人所否認。查，本件匯款並無匯
    至花旗銀行之紀錄，有花旗銀行台北分行九十七年十一月十
    九日政查字第一八四０四號函可憑（見本院卷(一)第一四七頁
    ）。而本件匯款係於九十五年十一月二日經第一銀行關西分
    行收受後，於當日提送於外匯指定單位新竹分行，新竹分行
    於十一月三日將大陸地區間接匯款授權扣帳書（授權德意志
    銀行於紐約分行第一銀行之美金帳戶內扣款）併同申請書送
    德意志銀行台北分行辦理匯出，該銀行於十一月六日收到新
    竹分行之大陸地區間接匯款授權扣帳書後，於當日依授權發
    送電文通知紐約分行之帳戶處理扣款交易予受款人之事實，
    有德意志銀行台北分行九十八年二月二十五日德意志字第三
    五號函暨所附大陸地區間接匯款授權扣帳書、大陸間接匯出
    匯款申請書、發送電文在卷可稽（見本院卷(二)第十二至十五
    頁），可見被上訴人戊○○依上訴人之申請，將款項提送新
    竹分行匯由德意志銀行處理，並非花旗銀行。又九十五年十
    一月三日為星期五，十一月四日、五日因逢例假日，銀行不
    營業，德意志銀行方於十一月六日收到被上訴人之匯款通知
    指示，被上訴人處理程序亦無延誤。上訴人主張九十五年十
    一月三日匯款仍在第一銀行，被上訴人戊○○向其偽稱錢匯
    至花旗銀行，不能退回等語，尚非可採。又上訴人主張九十
    五年十一月二日新台幣兌換美元之匯率較高，翌日較低，對
    於其較有利，被上訴人未以九十五年十一月三日之匯率為兌
    換標準，被上訴人戊○○係為掩飾自己之作業疏失等語。惟
    上訴人既於九十五年十一月二日申請匯款，係以當日匯率計
    算，倘申請重新匯款，即須取消先前匯款，重新敲定匯率，
    並計算匯兌損失，而上訴人既無取消九十五年十一月二日匯
    款，自應以當日匯率為基準，上訴人所稱被上訴人戊○○為
    掩飾作業疏失，方倒填日期，並告知上訴人無法退款等語，
    亦非可取。
  (四)上訴人又主張被上訴人於九十五年十一月七日接獲其電話撤
    銷匯款，因時差關係，紐約分行當地時間為十一月七日凌晨
    三點半，款項尚未匯至大陸，倘被上訴人接獲電話後，隨即
    以存款戶身分，向紐約分行發出暫停匯款或退回匯款之意思
    表示，即可阻止該筆款項之匯出，被上訴人顯有過失等語。
    然上訴人於九十五年十一月七日下午致電被上訴人表示人在
    大陸，無法聯絡系爭匯款受款人，要求退回系爭匯款，被上
    訴人戊○○旋代上訴人填寫申請書，向德意志銀行台北分行
    洽詢申請退款事宜，該行於翌（八）日表示系爭款項已於九
    十五年十一月七日解付受款人，且受款人拒絕退回系爭款項
    等情，已據提出德意志銀行電文（見原審卷第二一頁）為證
    ，並有前開德意志銀行函暨所附申請書、發送電文（見本院
    卷(二)第十二、十六、十七頁）附卷可稽，被上訴人戊○○於
    九十五年十一月七日下午接獲上訴人來自大陸表示撤銷匯款
    之電話，應上訴人之要求代為填寫申請書，並即轉送新竹分
    行，而於翌日通知德意志銀行拍發電文，按本國銀行營業至
    下午三時半，銀行收受當事人退匯之申請，本即需有作業時
    間及一定之流程，第一銀行關西分行既非外匯指定銀行，於
    代上訴人填寫申請書後，依流程轉送新竹分行再轉德意志銀
    行，尚無違反其業務流程及其注意義務可言。上訴人以被上
    訴人應直接通知德意志銀行紐約分行停止匯款，方無過失，
    亦非可採。
  (五)末按損害賠償之債，以有損害之發生及有責任原因之事實，
    並二者之間，有相當因果關係為成立要件。本件匯款之受款
    人周瑩為上訴人所指定，依上訴人於原審陳稱：不認識周瑩
    ，是詐騙集團主謀謝天要伊匯款給這個人等語（見原審卷第
    三一頁反面）；或依上訴人於本院所陳述：其為大陸東林寺
    之負責人，周瑩為東林寺之會計（見本院卷(二)第一七六頁）
    ，無論上訴人與周瑩關係為何，上訴人所受上開財產損害顯
    係遭第三人詐騙或周瑩侵占所致，要與被上訴人依委任意旨
    辦理匯款作業無相當因果關係，是上訴人依侵權行為之法律
    關係請求被上訴人負連帶賠償責任，殊無足取。
五、又按受任人處理委任事務，應依委任人之指示，並與處理自
    己事務為同一之注意，其受有報酬者，應以善良管理人之注
    意為之。受任人因處理委任事務有過失，或因逾越權限之行
    為所生之損害，對於委任人應負賠償之責，民法第五百三十
    五條、第五百四十四條定有明文。本件被上訴人第一銀行受
    委任處理本件匯款事宜，收受手續費五百元，固應以善良管
    理人之注意為之。然如前所述，第一銀行關西分行承辦人員
    即被上訴人戊○○依上訴人之委託辦理匯款，轉由外匯指定
    單位新竹分行處理，均依上訴人之意旨，按許可辦法處理匯
    款及撤銷匯款事務，尚無違反其注意義務與流程，難謂有何
    過失，上訴人主張被上訴人第一銀行應負債務不履行之損害
    賠償責任，亦非可採。
六、綜上所述，上訴人主張本於侵權行為法律關係請求被上訴人
    連帶給付二百萬元，及自九十五年十一月五日起至清償日止
    按年息百分之五計算之利息，為無理由，不應准許。其假執
    行之聲請亦失所附麗，應併予駁回。原審為上訴人敗訴之判
    決，及駁回其假執行之聲請，並無不合。上訴意旨指摘原判
    決不當，求予廢棄改判，為無理由，應予駁回。另上訴人於
    本院依民法第五百四十四條委任契約之法律關係，追加請求
    被上訴人第一銀行賠償二百萬元，及自九十八年五月六日起
    至清償日止按年息百分之五計算之利息，亦非有據，應併予
    駁回。
七、本件事實已明，兩造其餘攻擊防禦方法與所舉證據，經本院
    逐一審酌認均不影響判決之結果，爰不再一一論述，附予敘
    明。
據上論結，本件上訴及追加之訴均為無理由。依民事訴訟法第四
百四十九條第一項、第七十八條，判決如主文。
中    華    民    國    98    年    5     月    19    日
                  民事第十庭
                      審判長法  官  黃豐澤
                            法  官  蕭艿菁
                            法  官  林麗玲
正本係照原本作成。
如不服本判決，應於收受送達後20日內向本院提出上訴書狀，其
未表明上訴理由者，應於提出上訴後20日內向本院補提理由書狀
（均須按他造當事人之人數附繕本）上訴時應提出委任律師或具
有律師資格之人之委任狀；委任有律師資格者，另應附具律師資
格證書及釋明委任人與受任人有民事訴訟法第466條之1第1項但
書或第2項（詳附註）所定關係之釋明文書影本。
中    華    民    國    98    年    5     月    20    日
                            書記官  陶美玲
附註：
民事訴訟法第466條之1（第1項、第2項）：
對於第二審判決上訴，上訴人應委任律師為訴訟代理人。但上訴
人或其他法定代理人具有律師資格者，不在此限。
上訴人之配偶、三親等內之血親、二親等內之姻親，或上訴人為
法人、中央或地方機關時，其所屬專任人員具有律師資格並經法
院認為適當者，亦得為第三審訴訟代理人。


司法院資訊處製作；財團法人民間司法改革基金會備份。
